【裁判字號】    95,上訴,494
【裁判日期】    951115
【裁判案由】    偽造貨幣
【裁判全文】
臺灣高等法院臺中分院刑事判決         95年度上訴字第494號
上  訴  人
即  被  告  甲○○
選任辯護人  吳文虎律師
上列上訴人因偽造貨幣案件，不服臺灣臺中地方法院94年度訴字
第3898號中華民國 95年1月18日第一審判決（起訴案號：臺灣臺
中地方法院檢察署 94年度偵字第14109號），提起上訴，本院判
決如下：
    主  文
原判決撤銷。
甲○○共同連續行使偽造之通用貨幣，處有期徒刑參年貳月。
扣案之偽造之通用貨幣新臺幣伍拾元硬幣共計柒佰參拾枚，均沒
收。
    事  實
一、緣丁○○（其因意圖供行使之用而交付偽造之通用貨幣於人
    罪，業經臺灣高等法院高雄分院判處有期徒刑三年四月確定
    ）明知姓名年籍不詳、綽號「阿仁」之成年男子持有之面額
    新臺幣（下同）五十元之硬幣一千枚，均係偽造之通用貨幣
    ，竟共同基於交付偽造之通用貨幣於人而供行使之用之犯意
    聯絡，由丁○○於民國九十二年十一月間某日，在屏東縣屏
    東市○○路「光華戲院」前，自該綽號「阿仁」之男子收受
    該批偽造之五十元硬幣一千枚，雙方協議以日後行使或販賣
    之所得，五五拆帳之方式均分。隨於同年月某日，丁○○前
    往臺中市○○路三七二號丙○○（其因行使偽造之通用貨幣
    罪，經臺灣臺中地方法院判處有期徒刑三年六月確定）上班
    處所，告知其有一批偽幣，可依一比三之比例賣予丙○○，
    當時受丙○○僱用之甲○○在場聽聞。至九十三年一月間某
    日，丁○○攜帶上開偽造之五十元硬幣一千枚，前往臺中市
    ○○路三七二號，丙○○明知上開一千枚五十元硬幣均屬偽
    造之通用貨幣，竟仍意圖供行使之用，而以一萬七千五百元
    之代價向丁○○以抵債之方式買受收集，甲○○亦在場見聞
    。嗣丙○○與甲○○二人共同基於行使偽造之通用貨幣之概
    括犯意聯絡，自九十三年一月間起至同年四月二日查獲前止
    ，連續由該二人分別持上開偽造之五十元硬幣，先後在臺中
    縣、市地區，多次行使交付予不知情之不特定檳榔攤店員，
    憑以購買香菸、檳榔等物品，供該二人使用。其等先後共計
    行使二百七十枚之偽造五十元硬幣，金額合計一萬三千五百
    元。迄於九十三年四月二日下午五時十分許，為警在丙○○
    臺中縣大雅鄉○○○路五六五號租屋處，查獲丙○○、甲○○二人，並扣得剩餘之偽造之五十元硬幣共計七百三十枚。
二、案經高雄市政府警察局三民第二分局報請臺灣屏東地方法院
    檢察署檢察官呈請臺灣高等法院檢察署檢察長令轉臺灣臺中
    地方法院檢察署檢察官偵查起訴。
    理    由
一、訊據上訴人即被告甲○○（下稱被告）於本院準備程序時矢
    口否認其有行使偽造通用貨幣之犯行，辯稱：伊使用該批五
    十元硬幣時，不知道是偽幣，知道是偽幣後就沒有再使用了
    云云。惟查：
  (一)上揭事實，業經被告於警詢時自承：警方查獲之偽造五十元
    硬幣是丙○○所有，於九十三年一月時一位高雄綽號「阿偉
    」之男子拿來海線公司以一萬七千五百元兌換偽幣五萬元（
    五十元硬幣一千枚）兜售給丙○○，伊和丙○○曾拿偽造貨
    幣到檳榔攤去購買香煙和檳榔過等語（見警卷甲○○九十三
    年四月三日警詢筆錄第六頁）。其於偵查時亦供承：（九十
    二年）十一月的時候，一個叫「阿偉」的人來找曾某，說要
    賣偽幣，一比三，到（九十三年）一月時才看到「阿偉」拿
    來英才路公司賣給曾某，當時「阿偉」拿一千枚，賣一萬七
    千多元，伊從那時有陸陸續續拿去臺中縣市檳榔攤買香煙、
    檳榔，大約用了五、六百元，曾某也有拿去買東西等語（見
    臺灣屏東地方法院檢察署九十三年偵字第一八五二號偵卷第
    十頁）。其於原審審理時再度自白：伊承認行使偽造貨幣，
    是丙○○去買假錢，伊和丙○○都有拿偽幣去買東西，供伊
    二人吃或使用等語（見原審卷第五十二頁）。
  (二)另證人丙○○於偵查時具結證稱：（九十二年）十一月的時
    候，丁○○來英才路找伊，當時伊在英才路一家討債公司上
    班，黃某向伊說他有一批硬幣很漂亮，要一比三賣給伊，今
    年（指九十三年）一月的時候，黃某就拿來公司賣給伊，伊
    買一萬七千五百元，一千枚，五大袋等語（見同上偵卷第五
    頁，證人丙○○於檢察官偵查中所為之證述，並無證據顯示
    有不法取供之情形，被告或選任辯護人亦未合理釋明上開供
    述有顯不可信之情況，其於偵查中之證言自具有證據能力，
    併此敘明）。證人丙○○於本院審理亦到庭證稱：「阿偉」
    於（九十二年）十一月份來找伊，說要以一比三的價格賣偽
    幣給伊，後來到隔年一月份才拿偽幣來公司賣給伊，那天公
    司有很多人在那裡，如果甲○○講自己在場看到，那他就知
    道是偽幣等語（見本院卷九十五年十一月一日審判筆錄第三
    、四頁）。
  (三)又證人丁○○於偵查時亦具結證稱：伊向「阿仁」在光華戲
    院下面的遊樂場拿五十元偽幣，時間是（九十二年）十一月
    ，伊跟「阿仁」說伊幫他兌現，五五拆帳，後來伊欠丙○○
    一萬七千五百元，就拿一千枚偽幣到臺中給他抵等語（見同
    上偵卷第一百三十二頁，證人丁○○於檢察官偵查中所為之
    證述，並無證據顯示有不法取供之情形，被告或選任辯護人
    亦未合理釋明上開供述有顯不可信之情況，其於偵查中之證
    言具有證據能力，亦附此說明）。觀之證人丙○○、丁○○
    上開證詞，與被告先前之自白互核相符，自均堪採信，是被
    告於本院準備程序時翻異前詞，改稱：伊使用該批五十元硬
    幣時，並不知道是偽幣，知道後就沒有再使用了云云，顯係
    事後畏罪之詞，尚難憑採。
  (四)此外，本案並有五十元硬幣七百三十枚扣案可資佐證，而扣
    案之七百三十枚五十元硬幣經送中央造幣廠鑑定結果，認該
    批可疑五十元硬幣（九十一年版），其國父像之額頭、顴骨
    、眉骨、上下顎、頭髮、鬍鬚、鼻頭均扁平、上下眼瞼、眼
    珠及眼眸尚屬清晰，衣著較真幣模糊，輥字字形和絲紋淺細
    而略有缺損與真幣不同。稻穗圖紋及年版字紋較寬且略為模
    糊與真幣不同。惟圖紋位置略與真幣相符，無隱藏字紋，其
    隱藏線紋不平行而有雜亂及不平現象，其幣邊較高直徑較小
    ；重量亦高於真幣，皆未通過音頻測試，成份與真幣不符，
    應均為偽幣等情，有該廠九十四年一月三日臺幣品字第０九
    三０００三六一二號函影本一紙附卷可稽（見同上偵查卷第
    一百七十四頁）。本件事證明確，被告之犯行堪以認定。
二、查我國刑法業以中華民國九十四年二月二日總統華總一義字
    第０九四０００一四九０一號令修正公布第 1～3、5、10、
    11、15、16、19、25～27、第四章章名、28～31、33～38、
    40～42、46、47、49、51、55、57～59、61～65、67、68、
    74～80、83～90、91-1、93、96、98、99、157、182、220
    、222、225 、229-1、231、 231-1、296-1、297、315-1、
    315-2、316、341、343條條文；增訂第40-1、75-1條條文；
    刪除第56、81、94、97、267、322、327、331、340、345、
    350條條文；並自九十五年七月一日施行。被告行為後，其
    應適用之相關法律已有變更，茲就與本案適用有關之條文，
    比較說明如下：
  (一)共同正犯部分：
    刑法第二十八條規定業經修正公布，修正前之規定為：「二
    人以上共同實施犯罪之行為者，皆為正犯」，修正後之規定
    為：「二人以上共同實行犯罪之行為者，皆為正犯」。被告
    不論依修正前或修正後刑法第二十八條規定，均成立共同正
    犯，故依刑法第二條第一項前段，自應適用行為時即修正前
    之刑法第二十八條規定。
  (二)連續犯部分：
    被告行為後，刑法第五十六條連續犯之規定，亦修正公布刪
    除，則被告之犯行，因行為後新法業已刪除連續犯之規定，
    此刪除雖非犯罪構成要件之變更，但顯已影響行為人刑罰之
    法律效果，自屬法律有變更，依新法第二條第一項規定，比
    較新、舊法結果，仍應適用較有利於被告之行為時法律即舊
    法論以連續犯。
  (三)法定刑中罰金刑部分：
    刑法第三十三條第五款業經修正公布，修正後刑法第三十三
    條第五款規定「罰金：新臺幣一千元以上，以百元計算之」
    ，與修正前刑法第三十三條第五款規定「罰金：（銀元）一
    元以上」不同。比較新舊法結果，以修正前即行為時法較有
    利於被告，故依刑法第二條第一項前段規定，本案被告所犯
    刑法第一百九十六條第一項行使偽造通用貨幣罪之法定罰金
    刑部分，自應適用行為時之法律即修正前刑法第三十三條第
    五款規定決定其罰金部分之法定刑。
  (四)法定刑中罰金刑提高標準之新舊法適用：
    被告行為後，刑法施行法第一條之一於九十五年六月十四日
    經以華總一義字第０九五０００八五一八一號令修正公布增
    訂。修正增訂之刑法施行法第一條之一規定「中華民國九十
    四年一月七日刑法修正施行後（按指九十五年七月一日），
    刑法分則編所定罰金之貨幣單位為新臺幣。九十四年一月七
    日刑法修正時，刑法分則編未修正之條文定有罰金刑者，自
    九十四年一月七日刑法修正施行後，就其所定數額提高為三
    十倍。但七十二年六月二十六日到九十四年一月七日新增或
    修正之條文，就其所定數額提高為三倍」。本件被告所犯刑
    法第一百九十六條第一項行使偽造通用貨幣罪之法定刑有罰
    金刑（得併科銀元五千元以下），且為刑法分則編未修正之
    條文而定有罰金刑者；於刑法施行法第一條之一修正增訂前
    ，其貨幣單位為銀元，罰金刑之提高標準應適用罰金罰鍰提
    高標準條例第一條之規定「依法律應處罰金、罰鍰者，就其
    原定數額得提高為二倍至十倍。」而再依現行法規所定貨幣
    單位折算新臺幣條例第二條規定「現行法規所定金額之貨幣
    單位為圓、銀元或元者，以新臺幣元之三倍折算之。」如換
    算為新臺幣，則刑法第一百九十六條第一項行使偽造通用貨
    幣罪法定罰金刑部分，應為罰金新臺幣十五萬元以下（五千
    元乘十乘三）。如適用刑法施行法第一條之一規定提高三十
    倍，亦為新臺幣十五萬元以下（五千元乘三十）。比較新舊
    法適用之結果，其關於法定刑為罰金部分之提高標準，新舊
    法均無不利之情形，故依刑法第二條第一項前段規定，本案
    關於刑法第一百九十六條第一項行使偽造通用貨幣罪之法定
    刑罰金提高標準部分，自應適用行為時之法律即罰金罰鍰提
    高標準條例第一條前段及現行法規所定貨幣單位折算新臺幣
    條例第二條之規定。
  (五)修正後之規定係以適用行為時法為原則，因此原判決雖未及
    比較適用，然上訴本院後，經比較新舊法，行為後之法律並
    非較有利於行為人，仍應適用行為時法，則原判決適用行為
    時法即無不當，該部分並不構成撤銷之事由，併予敘明。
三、核被告所為，係犯刑法第一百九十六條第一項行使偽造之通
    用貨幣罪。被告就上開犯行，與丙○○間，具有犯意聯絡及
    行為分擔，為共同正犯。被告行使偽造通用貨幣以使人交付
    財物，因交付者即係該貨幣本身之價值，則其詐欺取財仍屬
    行使偽幣之行為，不另成立詐欺罪名。被告先後多次行使偽
    造之通用貨幣之行為，時間緊接，且觸犯係構成要件相同之
    罪，顯係基於概括犯意反覆為之，為連續犯，應依修正前刑
    法第五十六條規定，論以一罪，並加重其刑。原審法院對被
    告論罪科刑，固非無見，惟查：(一)丁○○係與姓名年籍不詳
    、綽號「阿仁」之成年男子，共同基於交付偽造之通用貨幣
    於人而供行使之用之犯意聯絡，惟原審判決事實欄卻記載為
    「丁○○基於意圖供行使之用，而收集、交付偽造之通用貨
    幣之概括犯意」，認定事實即有不當。(二)本案丁○○係於九
    十二年十一月間，告知丙○○其有一批偽幣，可依一比三之
    比例出售，至九十三年一月間，丁○○始攜帶偽造之五十元
    硬幣一千枚，用一萬七千五百元之代價以抵債方式出賣予丙○○，惟原審判決事實欄第九行及第十四行關於丁○○交付
    偽幣予丙○○之時間及丙○○、被告共同行使偽幣之起點，
    竟均載為「九十三年十一月間」（在九十三年四月二日查獲
    日前），與事實有明顯不符之處，容有可議。被告上訴意旨
    否認犯行，雖無理由，惟原判決既有上開可議之處，自屬不
    能維持，應由本院將原判決撤銷改判。
四、爰審酌被告正值青壯，國中畢業，其係因圖謀不法之小利而
    犯本罪，犯罪手段尚屬平和，其行使偽造通用貨幣，有礙金
    融秩序，與丙○○共同連續行使偽造之五十元硬幣數量二百
    七十枚，其實際犯罪所得非屬豐厚，犯罪期間亦非長期，暨
    犯罪後原坦承犯行，復於本院否認犯行等一切情狀，量處如
    主文所示之刑。扣案偽造之五十元硬幣七百三十枚，不問屬
    於犯人與否，應依刑法第二百條規定予以宣告沒收（按其中
    一枚偽造之五十元硬幣送鑑定後，雖經中央造幣廠逕將轉送
    中央銀行發行局，建立偽幣資料庫，而僅檢還七百二十九枚
    偽造之五十元硬幣。惟尚無證據證明該枚偽造之五十元硬幣
    業已滅失而不復存在，自仍應將該枚偽造之五十元硬幣併予
    宣告沒收，特予指明）。
五、被告經合法傳喚無正當理由不到庭，爰不待其陳述，逕行判
    決。
據上論結，應依刑事訴訟法第三百六十九條第一項前段、第三百
六十四條、第三百七十一條、第二百九十九條第一項前段，刑法
第二條第一項、修正前第二十八條、修正前第五十六條、第一百
九十六條第一項、第二百條，罰金罰鍰提高標準條例第一條前段
，現行法規所定貨幣單位折算新臺幣條例第二條，判決如主文。
本案經檢察官乙○○到庭執行職務。
中    華    民    國    95    年    11  月     15     日
            刑事第八庭  審判長法  官  羅  得  村
                              法  官  劉  榮  服
                              法  官  張  靜  琪
上列正本證明與原本無異。
如不服本判決應於收受送達後十日內向本院提出上訴書狀，其未
敘述上訴之理由者並得於提起上訴後十日內向本院補提理由書（
均須按他造當事人之人數附繕本）。
                              書記官  陳  妙  瑋
中    華    民    國    95    年    11  月    17      日
附錄論罪科刑法條
刑法第一百九十六條第一項
行使偽造、變造之通用貨幣、紙幣、銀行券，或意圖供行使之用
而收集或交付於人者，處三年以上十年以下有期徒刑，得併科五
千元以下罰金。
                                                      Ａ


司法院資訊處製作；財團法人民間司法改革基金會備份。
